【裁判字號】    95,訴,561
【裁判日期】    950807
【裁判案由】    給付報酬
【裁判全文】
臺灣桃園地方法院民事判決               95年度訴字第561號
原      告  佑勇實業有限公司
法定代理人  甲○○
被      告  大游建設有限公司
法定代理人  壬○○
訴訟代理人  乙○○
            辛○○
上列當事人間給付報酬事件，於民國95年7 月24日辯論終結，本
院判決如下：
    主  文
原告之訴及假執行之聲請均駁回。
訴訟費用由原告負擔。
    事實及理由
甲、原告主張：
一、兩造於94年4 月25日簽訂「中華儷景廣告合約書」（下稱系
    爭合約書），由原告承攬被告所推出「中華儷景」房地預售
    案廣告業務企劃事項，期間6 個月，至94年10月24日止。原
    告應得之報酬悉依系爭合約書第8 條及附註之約定。於合約
    期間原告已完成代為銷售之房地，其戶別、底價、售價、溢
    價均如附表所示，且銷售過程並無合約第15條約定應歸責原
    告而造成退戶情事存在，總計被告尚應給付被告新台幣（下
    同）158 萬9,400 元（實際計算應為168 萬9,400 元），依
    同約第10條約定最遲應於本合約結案後一星期內付清，迭經
    催討並以律師函通知，均不置理，為此依契約之法律關係提
    起本訴。
二、對被告答辯之陳述：
１、被告提出之檢附七協議書（下稱協議書），固為原告簽署，
    但該協議書係原告與合夥人庚○○計算合夥利潤分配及結清
    與訴外人丙○○等人廣告費所用，與被告應付報酬並無關係
    ，且被告訴訟代理人乙○○兼為兩造公司之會計，其提供之
    帳冊有錯誤，事後原告詳細核帳才發現有問題，乙○○對此
    亦有承認，協議書內容並非真正。況且原告應分配給庚○○
    之利潤，應係被告先為給付報酬後再由原告與庚○○彙算給
    付（此部分與原告在本院屢次言詞辯論時陳述不同，詳後述
    ）。
２、附表戶別Ｂ7 一戶，事後被告與客戶己○○合意解除房地買
    賣契約，原告不知其因，銷售過程亦無瑕疵，如被告所稱係
    因銀行房貸不成云云，亦不是原告所為，因己○○於94年10
    月10、11日所簽署房屋訂購單已經附註「無法核貸全數訂金
    貳拾萬元退回」，有房屋訂購單2 紙（按在本院卷第157 、
    158 頁）可證，原告祇是將銷售結果通知被告，簽約者為被
    告與客戶己○○，果銀行無法貸款，被告如何能在同年月17
    日收取訂金在內50萬元而與己○○先簽約又解約。原告確無
    系爭合約書第15條所載之歸責事由，關於銷售Ｂ7 一戶之報
    酬，當然不能扣除。本件被告應給付之報酬總額為432 萬5,
    400 元，被告卻僅給付263 萬6,000 元。
    綜上所述，本件因合約到期既已結案，報酬結算如上，被告
    應再為給付。並聲明：（一）被告應給付原告158 萬9,400
    元及自起訴狀繕本送達被告之翌日起至清償日止按週年利率
    5 ％計算之利息。（二）願供擔保請准宣告假執行。
乙、被告則以：
１、被告代銷售原告之建案，於合約期間內所銷售之戶別、戶數
    、價格、溢價等項，確如原告所提出之附表所載無訛；但本
    件因原告要給付與庚○○之利潤分配數額（包含原告應付訴
    外人丙○○等人之廣告費用等等）大於被告應付原告之報酬
    ，故於原告要簽署協議書（即上述被告提出之檢附7） 前一
    日，該協議書製畢後交由原告法定代理人、現場代表原告之
    經理戊○○（原告法定代理人之配偶）等人看過，原告亦承
    諾被告應付之報酬得先行扣除原告應付庚○○之利潤成數，
    於翌日簽署協議書，被告當承認該協議書，遂推由兼為原告
    股東（合夥人）庚○○簽署，且簽署時尚有丙○○、丁○○
    等廣告公司人員在場並簽名，將四方有關利潤分配、廣告費
    用、佣金報酬關係一併結清，原告可得報酬亦經結清，已無
    再需給付之數額；況且本件報酬已經依約超付甚多，如附表
    所示給與50％部分，實際都是給100 ％，焉得事後反悔。況
    且被告訴訟代理人乙○○於系爭合約期間兼為原告公司之會
    計，所有帳目均清楚，此為原告現場銷售經理戊○○所明知
    ，乙○○亦從未有向原告法定代理人說過帳目計算錯誤情事
    。另外本件係同時結清兩造間之報酬、原告與丙○○等人間
    之廣告費用等等，原告之主張係弄不清事實。
２、附表戶別Ｂ7 一戶原告銷售過程具有瑕疵，原告之銷售人員
    欺騙消費者，該客戶己○○原欲購戶別為Ｂ1 ，卻告知己○○現場工地房屋僅餘戶別Ｂ7 一戶其餘均已售罄，銀行房貸
    也不對，因客戶己○○即住在被告建案工地之對面，事後發
    現房屋僅銷售3 、4 戶始覺受騙，連續數日都到被告公司理
    論，被告自覺理虧，不得已祇好退還消費者訂金解除契約，
    此戶自係銷售過程有瑕疵而可歸責原告，原告如何能請求報
    酬。至於原告提出之己○○所簽署房屋訂購單，其上有附註
    無法核貸全數訂金退回等文，不論是否真假，該訂購單本有
    三聯，原告根本迄今都未交付與被告，況且是銷售過程騙消
    費者，該文與被告與己○○解除契約亦無關聯。
    為此，原告請求被告給付云云，自屬無稽。並聲明：如主文
    所示。
丙、本院之判斷：
一、本件兩造不爭執事項如下：
１、兩造於94年4 月25日簽訂系爭合約書為真正，此並有原告提
    出合約書（本院卷7至11頁）影本1份在卷足憑。
２、原告已經為被告銷售Ｂ2 、Ｂ3 、Ｂ5 、Ｂ7 、Ｂ8 、Ｂ9
    、Ｂ17等7 戶，其中購買Ｂ7 之客戶己○○最後與被告解除
    買賣契約，若未曾解約，依第1 點之合約書原告得請求之報
    酬如原告提出之請款明細（即附表，在本院卷第6 頁）。
３、被告提出之協議書（即檢附7 ，在本院卷第45、46頁）金額
    彙算協議書形式上為真正。另外協議書第1 頁右下方關於原
    告與訴外人丙○○等人之廣告費用已經在協議書內結清（見
    本院卷第153 頁），此部分形式及實質內容均真正。
４、原告提出原證3 合夥契約書形式及實質內容均真正，此有合
    夥契約書影本1 份（在本院卷第81頁）在卷可按。於被告給
    付報酬與原告時，原告同意被告先行扣除應予訴外人庚○○
    營業利潤分配（見本院卷第100 、第127 頁）。本院另按原
    告所提出之書狀曾就此否認，主張應先由被告給付原告報酬
    後，再由被告與庚○○彙算後再給付庚○○，此情為被告所
    否認，而原告先後二次確認被告抗辯屬實，又於本院整理爭
    點時同意列為不爭執事項（見本院卷第126 頁），故其書狀
    所載不予採認。
５、被告已經支付原告報酬263 萬6,000 元。本件Ｂ7 一戶銷售
    後解除契約（以據證人己○○證述屬實，見本院卷第131 頁
    ），其因若非可歸責於原告，原告依約可得之報酬總數為43
    2 萬5,400 元；若可歸責於原告，此部分銷售報酬應予扣除
    ，總額僅餘327 萬8,200 元（見本院卷第126 、127 頁）。
    以上均據兩造陳述在卷並有如上所提證物在卷或證人己○○
    陳述屬實，可堪認為真實。
二、兩造爭執事項如下：
１、上開協議書之效力可否拘束兩造（即原告對協議書實質內容
    認為不實）？
２、若協議書內容不實，應重新計算報酬及原告應付與庚○○多
    少利潤分配（利潤分配牽涉兩造所指之現金流量先予扣除即
    原證3 合夥契約書第5 條所定營運收入扣除所有開支，該所
    謂開支數額為何），扣除該利潤分配後為被告應給付原告之
    報酬。
３、購買Ｂ7 一戶之己○○與被告解除契約是否可歸責於原告，
    依系爭合約書第15條後段約定不得請求報酬，先前已付部分
    報酬應該退還被告。
三、按「私文書應由舉證人證其真正。但他造於其真正無爭執者
    ，不在此限。」、「私文書經本人或其代理人簽名、蓋章或
    按指印或有法院或公證人之認證者，推定為真正。」，民事
    訴訟法第357 條、第358 條第1 項定有明文。被告提出之協
    議書雖為原告與庚○○、丙○○、丁○○等人所簽訂，惟協
    議書實際上無非係將四方（兩造間之系爭合約報酬、原告與
    庚○○間之利潤分配、原告與丙○○等人間之廣告銷售報酬
    ）關係作一釐清，就彼此之間應得之利潤、報酬彙算，已給
    付部分扣抵未給付部分，而後彼此為縮短給付，免再循環互
    相請求給付，此亦為原告屢在本院言詞辯論時陳述其同意被
    告可以先行扣除原告應付庚○○之利潤（實際上被告亦曾為
    原告付與訴外人丙○○等人廣告費用，此部分即協議書第1
    頁右下方結算所載）；被告雖未在協議書上簽署，但據其所
    辯其已經為此承認，該協議書自對其有效，原告就此亦無異
    詞。況被告訴訟代理人乙○○於兩造系爭合約期間內兼為兩
    造公司之會計，此情原告亦不否認，就帳目部分應為乙○○
    最為清楚，何者已、未付，用度如何、如何抵扣，帳目細節
    、憑證等亦應均為其提供與原告為是，被告所提之協議書亦
    應依乙○○所提供之資料所擬具。原告雖然承認協議書上原
    告部分為其所簽署，但否認協議書內容為真正，無非以其事
    後自行再為計算，認不符真正之帳目，並提出現金流量表（
    原證5 ，在本院卷第89至94頁）影本1 份為證。惟依上規定
    ，協議書內容真正雖為原告所否認，應由提出人之被告證其
    真正，但原告之法定代理人既在協議書上簽名無訛，即應推
    定該協議書為真正，而原告得以否定者，無非以其提出之現
    金流量表自行再為計算而已，該現金流量表亦僅為私文書，
    甚且連簽名者、製作者為何人、相關憑證為何均未付之，如
    何能予推翻協議書推定真正之效力；再者，被告訴訟代理人
    乙○○亦提出被告公司廣告費收入、支出現金總表（見本院
    卷第142 頁）1 份，吳女既曾為原告公司之會計，帳冊究竟
    應以何者為準，已難有定論。抑且，關於原告應付與丙○○
    等人廣告銷售費用，此部分亦屬協議書之一部，對原告有利
    部分，原告對其內容即無爭執（詳見上揭不爭執事項第３點
    後段），而本件關於報酬、原告應付與庚○○利潤等事與該
    部分廣告銷售部分亦息息相關，益見原告僅擇其有利部分為
    主張，但協議書究竟哪一部分為計算錯誤，亦未有舉證。是
    此，協議書內容既得推定為真正，即應得拘束兩造，不得隨
    意再為翻轉，而原告自陳若從協議書形式文字而言，原告對
    被告確實無款可領（見本院卷第153 頁），原告關於此部分
    協議書內容非真正之主張，難以採信。
四、縱然協議書內容因兩造所提帳冊難以定之，而有不能從中計
    算情事存在。而原告係同意被告給付報酬時可以先行扣除原
    告應付庚○○之利潤（詳不爭執事項第４點），依此：
Ａ、若以不扣除Ｂ7 一戶原告可得之總報酬為432 萬5,400 元為
    計算基礎：（ａ）原告主張其與庚○○之營運成本742 萬7,
    244 元（見本院卷第128 頁，依原告提出之現金流量為準）
    ，扣掉資本額600 萬元，庚○○應負擔虧損為57萬898 元（
    【0000000 －0000000 】×0.4 ，元以下四捨五入、以下均
    同，見原證3 契約書第5 條），庚○○可分配利益為173 萬
    160 元（0000000 ×0.4） ，扣除虧損後可向原告取得利潤
    為115 萬9,262 元（0000000 －000000），原告已經由被告
    取得報酬263 萬6,000 元，尚餘168 萬9,400 元（0000000
    －0000000） ，則原告可向被告請求53萬138 元（0000000
    －0000000） 。（ｂ）依被告抗辯，原告與庚○○應運成本
    僅626 萬6,476 元（見本院卷第128 頁，依被告提出廣告費
    收入、支出現金總表為準），扣掉資本額600 萬元，庚○○
    應負擔虧損為10萬6,590 元（【0000000 －0000000 】×0.
    4） ，庚○○可分配利益為173 萬160 元（0000000 ×0.4
    ），扣除虧損後可向原告取得利潤為162 萬3,570 元（0000
    000 －000000），原告尚有168 萬9,400 元可得請求，則原
    告可向被告請求6 萬5,830 元（0000000 －0000000） 。
Ｂ、若以扣除Ｂ7 一戶原告可得之總報酬為327 萬8,200 元為計
    算基礎：（ａ）依原告如上主張之營運成本742 萬7,244 元
    ，庚○○應負擔虧損為57萬898 元，庚○○可分配利益為13
    1 萬1,280 元（0000000 ×0.4） ，扣除虧損後可向原告取
    得利潤為74萬382 元（0000000 －000000），原告已經由被
    告取得報酬263 萬6,000 元，尚餘64萬2,200 元（0000000
    －0000000） ，則原告已無其餘報酬可以請求（000000－00
    0000，已為負數）。（ｂ）依被告上辯，營運成本僅626 萬
    6,476 元，庚○○應負擔虧損為10萬6,590 元，庚○○可分
    配利益為131 萬1,280 元（0000000 ×0.4） ，扣除虧損後
    可向原告取得利潤為120 萬4,690 元（0000000 －000000）
    ，原告尚有64萬2,200 元可得請求，則原告已無其餘報酬可
    以請求（000000－0000000 ，已為負數）。
    以上即為爭點２依兩造各自提出帳目明細，按不爭執事項５
    所為計算方式。依此，原告可得請求最多者不過為依Ａ（ａ
    ）項之53萬183 元而已。若以Ｂ項觀之，不論原告主張營運
    成本為何亦均無再向被告請求報酬之餘地。
五、依兩造所簽訂系爭合約書第15條約定：「甲方（指被告）與
    客戶簽訂買賣合約後，即應按約付給乙方（指原告）酬金，
    嗣後若客戶因故要求退戶或甲方不賣，甲方均不得要求乙方
    退還酬金，唯明確規則於乙方責任而造成退戶者不在此限。
    」，依此，顯見縱然被告受原告通知已銷售結果，而與客戶
    簽訂買賣契約後，原則上即應付酬金與原告，不得隨意解約
    ，以免原告完成之工作徒勞無得，但若明確歸責於原告者，
    縱然與客戶簽訂契約後再解除契約，原告亦無從請求報酬，
    已收受並應退還，此情應符兩造合約之真意；惟其中所約「
    明確歸責」究所何指並無規範，原則上僅得本諸履約保持誠
    信、公平原則為解釋，尤應顧及雙方之信譽，不得有欺騙消
    費者之行為。證人己○○向原告訂購Ｂ7 一戶，嗣後亦與被
    告簽訂房地買賣契約又再解除契約取回定金等情，業為兩造
    所不爭執，並有原告提出之房屋訂購單影本2 紙在卷可憑，
    證人己○○證述無訛。被告抗辯己○○嗣後與伊解除買賣契
    約（退戶）完全係因被告銷售戶別Ｂ7 房地有瑕疵所造成等
    語，此情為原告所堅決否認。而據證人己○○結證陳稱：「
    （有無買中華儷景廣告的房屋的Ｂ7 戶？）有。」、「（當
    時和何人談的？）與現場戊○○及綽號大冠的人買的。（本
    院按「大冠」者，乃原告公司之現場銷售人員曹立興，此情
    已據另一證人戊○○即原告法定代理人之配偶當庭證述無訛
    ）。」、「（有與被告解除契約？是何因？）當時跟我們講
    現場房屋都已賣光僅剩Ｂ7 戶，並稱貸款貸不夠的話訂金要
    全數退還，後來在94年10月某日我們先給訂金1 萬，第二天
    再給訂金19萬元，當時的房價是1186萬元，我們是以1100萬
    元成交，後來貸款貸不夠，依當初的承諾應退還我們訂金全
    部，繳完二十萬元訂金之後當天晚上我們就拿證件給他們（
    按指原告公司現場銷售人員），當天晚上大冠說銀行的經理
    有來說可以貸款1070萬元，最初貸款的銀行說是合作金庫，
    後來被告跟我們說是新竹商銀，後來我們再去看，因為我們
    原來的房子在對面，才發現他們僅成交三、四戶，且貸款又
    不對，後來僅核准1035萬元，當時談的利率僅1.9 ％多，可
    是貸出來卻是2.6 ％，所以就跑去與被告反應要解除契約，
    最後被告就把我先前所繳的80萬元訂金及期款均還給我。」
    等情無訛（見本院第131 頁），兩造就此情節當場亦均表示
    無意見。暫茲不論原告提出之房屋訂購單附註「無法核貸全
    數訂金貳拾萬退回」等文實情為何（被告抗辯該文為原告所
    偽造）；被告曾指己○○原係欲購Ｂ1 戶，此為原告所不否
    認並辯以該Ｂ1 是被告公司的樣品屋為不能出售之房屋（見
    本院卷第153 頁）；但查：上情已為被告所否認並稱建設公
    司要裝潢房屋也可以找別間，不一定固定要那一間；且系爭
    合約書之末以手寫註明「房屋編號Ａ1 、Ｂ19、Ｃ1 、Ｃ16
    建設公司保留暫不銷售。」（見本院卷第10頁），並未包含
    Ｂ1 之房屋；原告此之所辯，已然無稽；而該時銷售已房屋
    僅3 、4 戶，卻向客戶即證人己○○誆稱僅餘Ｂ7 一戶，其
    餘售罄，使消費者無從選擇；再者，從一般消費者購屋常情
    而言，要如何貸款、可貸得多少、條件如何，房屋銷售人員
    之專業知識當較諸一般初購房屋消費者為佳亦瞭解消費者之
    需求可否獲得滿足，證人己○○於訂購房屋第2 日提出20萬
    元之訂金時，原告公司之現場銷售人員即向消費者謊稱銀行
    經理有來說可以貸款，何以事後貸款銀行、利率、款項均非
    當初與己○○談妥之方式或銀行別，況本件Ｂ7 房屋售價達
    1100萬元，依證人所陳利率相差雖僅0.7 ％，但要貸款額達
    1070萬元（准貸部分僅1035萬元），對購屋者而言恐亦為長
    期之負擔，如此銷售方式與客戶所有談妥之購屋條件幾乎無
    一相符，幾近欺瞞消費者或者已經有重大過失，非企業經營
    者提供服務所應為，縱然訂立該房地買賣契約是否有效亦非
    無疑？被告為顧及本身之信譽，與證人己○○合意解除契約
    ，並退還訂金等行，自無不當。故被告抗辯此之解除契約完
    全係因被告銷售過程有瑕疵，係可歸責於原告，原告對伊就
    此部分不得請求報酬一節，可堪採信。
六、綜上所述，原告除受協議書效力拘束外，就合約期間Ｂ7 一
    戶銷售過程有明確歸責事由存在，依前述第四點Ｂ項之計算
    方式，均無從依據系爭合約之法律關係再向被告請求給付報
    酬，從而，其訴為無理由，應予駁回。又原告陳明願供擔保
    ，聲請宣告假執行，其訴既經駁回，此之聲請失所依附，併
    予駁回。
七、本件事證已臻明確，兩造其餘之攻擊或防禦之方法、各項舉
    證，核與判決結果不生影響，爰不予一一論述，附此敘明。
八、據上論結，原告之訴為無理由，依民事訴訟法第78條，判決
    如主文。
中    華    民    國    95    年    8     月    7     日
                  民事第二庭    法  官  劉克聖
以上正本係照原本作成。
如對本判決上訴，須於判決送達後20日內向本院提出上訴狀
中    華    民    國    95    年    8     月    7     日
                            書記官  吳玉金


司法院資訊處製作；財團法人民間司法改革基金會備份。
